臺灣彰化地方法院刑事判決　　　　　　　　　　　　九十二年度訴字第一四四三號
　　公　訴　人　臺灣彰化地方法院檢察署檢察官
　　被　　　告　乙○○
　　選任辯護人　黃小舫律師
右列被告因偽造文書等案件，經檢察官提起公訴（九十二年度偵字第一○九九號），
本院裁定依簡式審判程序判決如左：
    主      文
乙○○共同行使偽造公文書，足以生損害於公眾及他人，處有期徒刑壹年月。
「診斷證明書（稿）」上偽造之「劉敏英」署押壹枚、「劉敏英」印文枚均沒收。
    事      實
一、乙○○於民國八十九年一月十七日入伍，原服役於陸軍摩步第二六九旅步二營步
    二連，其得悉某不詳姓名年籍之成年男子有管道可取得偽造之診斷證書，藉此供
    役男辦理停役，乙○○為提前退伍，明知其本身未經醫生檢查判定罹患任何可得
    以辦理停役之疾病，竟於不詳時間，在不詳地點，與該男子共同基於偽造文書之
    犯意聯絡，以新台幣三十萬元之代價，由乙○○提供自己之姓名、年籍、服役單
    位、病歷號碼等基本資料，委請該男子代為取得偽造之診斷證明書。乙○○依其
    指示先至三軍總醫院某科門診掛號及向部隊申請取得開立診斷證明書之公函，該
    男子則透過不詳人士在不詳之時間、地點，偽造以劉敏英醫師名義所簽發虛偽不
    實之三軍總醫院「診斷證明書（稿）」，其上記載：「（一）宜門診藥物及復健
    治療；（二）脊椎側彎經脊椎照相後測量確定」之內容。嗣於八十九年九月一日
    ，乙○○與該男子相約至原位於臺北市○○路○段四十號之「三軍總醫院」見面
    ，由該男子將偽造之上述「診斷證明書（稿）」交付乙○○，乙○○再持以交付
    醫院櫃台人員，使該醫院人員未及察覺，而將前揭不實事項謄寫於其職務上所掌
    管之「診斷證明書」上，並換發由三軍總醫院所核發之正式「診斷證明書」交付
    乙○○收執。隨後乙○○即持該正式之「診斷證明書」向部隊辦理因病停役，致
    使其服役單位誤以為乙○○確實符合停役要件，核准其於八十九年九月二十一日
    起停止服役，足以生損害於劉敏英、三軍總醫院對診斷證明書核發之正確性，及
    該部隊對士兵管理之公平性。
二、案經板橋憲兵隊移送臺灣板橋地方法院檢察署呈請臺灣高等法院檢察署檢察長令
    轉台灣彰化地方法院檢察署檢察官偵查起訴，再經本院裁定改依簡式審判程序審
    理。
    理      由
一、訊據被告乙○○對於右述犯罪事實均坦承不諱，核與證人劉敏英醫師於偵訊時具
    結證述之情節相符。證人劉敏英醫師並聲明上述診斷證明書（稿）非其本人筆跡
    ，亦非本人醫師章，此有會辦意見單一紙在卷可稽。經台中憲兵隊依法持搜索票
    前往被告家中搜索，亦查扣三軍總醫院診斷證明書四紙可供參佐，另有三軍總醫
    院診斷證明書（稿）影本一份，及被告之退伍令影本一張附卷足參。綜上，本件
    事證明確，被告犯行堪以認定。
二、按三軍總醫院為公務機關，以三軍總醫院名義出具之「診斷證明書（稿）」，屬
    公務員職務上製作之文書，乃三軍總醫院櫃台人員核換正式「診斷證明書」之根
    據，為刑法第十條第三項所稱之公文書，是核被告所為，係犯刑法第二百十六條
    、第二百十一條之行使偽造公文書罪。其「診斷證明書（稿）」上偽造「劉敏英
    」之簽名及印文為偽造公文書之部分行為，偽造公文書後復持以行使，其偽造之
    低度行為應為行使之高度行為所吸收，均不另論罪。又依上開所述診斷證明書換
    發之作業流程觀之，三軍總醫院服務台承辦人員並無需確認病患住院或門診紀錄
    ，僅審查「診斷證明書（稿）」有無醫師未簽名、無單位公函或疑以不實證明等
    形式上要件，就登載與否既未涉及文書內容真偽之實質審查，則被告明知上開「
    診斷證明書（稿）」係屬偽造，仍持之至三軍總醫院服務台換發正式之診斷證明
    書，使不知情之承辦人員將上開不實事項謄寫於其職務上所掌之「診斷證明書」
    公文書上，而換發由三軍總醫院所核發之正式「診斷證明書」予被告收執，核其
    此部分之犯行，另犯刑法第二百十六條、第二百十四條之行使使公務員登載不實
    之公文書罪，其使公務員登載不實之低度行為，應為其行使之高度行為所吸收，
    亦不另論罪。又公訴人就該部分犯行雖未論及，惟與前開犯行有方法結果之牽連
    關係，本院自得併予審酌。再被告為本件犯行時為現役軍人，其意圖免除兵役而
    偽為疾病實施詐騙，係觸犯陸海空軍刑法罪責，惟被告於行為後，陸海空軍刑法
    業於九十年九月二十八日修正公布，自同年十月二日起施行，有關詐害兵役之犯
    行，由修正前之同法第八十九條第一項：「意圖免除兵役，偽為疾病或自毀傷身
    體，或為其他詐偽之行為者，處三年以下有期徒刑」，修正為現行法之第三十七
    條第一項：「意圖免除職役，偽為疾病、毀傷身體或為其他詐偽之行為者，處一
    年以上七年以下有期徒刑」，經比較新舊法，以修正前之規定較有利於被告，爰
    依刑法第二條第一項但書規定適用舊法處斷，是核被告所為，另犯修正前陸海空
    軍刑法第八十九條第一項之妨害兵役罪。至被告與真實姓名不詳之成年男子間，
    就上開犯行互有犯意聯絡及行為分擔，均為共同正犯。再查，被告所犯行使偽造
    公文書、行使使公務員登載不實文書及妨害兵役各罪間，均有方法與目的之牽連
    關係，應從一重之行使偽造公文書罪處斷。爰審酌服兵役保家衛國乃為國民應盡
    之義務，被告為入伍服役之役男，為圖提前退役，竟花費三十萬元以虛偽不實之
    診斷證明書申辦停役，嚴重破壞兵役之公平性，其嗣雖提出國軍桃軍總醫院之就
    診證明書，以證明其確有第四、五節腰椎間盤突出症，惟仍應循正常管道辦理停
    役，並不能合理化其上開不法行為，復審酌被告之犯罪後態度等一切情狀，量處
    如主文所示之刑，以示懲儆。至公訴人雖就本件具體求刑有期徒刑三年，惟審酌
    被告坦承犯案經過及其確實有罹患如上所述之病症，是本件應以量處有期徒刑一
    年三月為適當，惟因其身負保家衛國重任，竟以不法方法辦理因病停役，易使一
    般大眾誤以為有錢、有管道即可提前退伍，更易使其他役男存有僥倖心態，認為
    事後被查獲頂多回役而已，是本件自不宜宣告緩刑。至偽造之「診斷證明書（稿
    ）」上所偽造之「劉敏英」署押一枚、「劉敏英」印文三枚，爰依刑法第二百十
    九條之規定，不問屬於犯人與否，併予宣告沒收之。
據上論斷，應依刑事訴訟法第二百七十三條之一第一項，第二百九十九條第一項前段
，修正前陸海空軍刑法第八十九條第一項，刑法第十一條前段、第二條第一項但書、
第二十八條、第二百十六條、第二百十一條、第二百十四條、第五十五條、第二百十
九條，罰金罰鍰提高標準條例第一條前段，判決如主文。
本案經檢察官甲○○到庭執行職務。
中      華      民      國    九十三    年      一      月     三十     日
                              臺灣彰化地方法院刑事第三庭
                                      法      官 黃 玉 齡
右正本證明與原本無異。
如不服本判決，應於判決送達後十日內向本院提出上訴狀( 須附繕本 )。
                                      法院書記官 許 騰 云
中      華      民      國    九十三    年      二      月     二       日
附錄本件論罪科刑法條全文：
中華民國刑法第二百十一條
偽造、變造公文書，足以生損害於公眾或他人者，處一年以上七年以下有期徒刑。
中華民國刑法第二百十四條
明知為不實之事項，而使公務員登載於職務上所掌之公文書，足以生損害於公眾或他
人者，處三年以下有期徒刑、拘役或五百元以下罰金。
中華民國刑法第二百十六條
行使第二百十條至第二百十五條之文書者，依偽造、變造文書或登載不實事項或使登
載不實事項之規定處斷。
修正前陸海空軍刑法第八十九條第一項
意圖免除兵役，偽為疾病或自毀傷身體或為其他詐偽之行為者，處三年以下有期徒刑
。
